最　高　行　政　法　院　判　決　　　　　　　　　九十一年度判字第二二九三號
　　上　訴　人　甲○○
　　被 上訴 人　臺北市稅捐稽徵處
　　代　表　人　謝松芳
右當事人間因契稅事件，上訴人對於中華民國九十年四月十九日臺北高等行政法院八
十九年度訴字第一○九九號判決，提起上訴，本院判決如左：
　　主  文
上訴駁回。
上訴審訴訟費用由上訴人負擔。
　　理  由
一、本件上訴人主張：（一）上訴人於起造伊始即為原始起造人，並無所有權移轉登
    記之交換行為。原審法院並非當事人，殊不宜以因有合建文句即逕自推測臆斷，
    解釋其意思表示係互易行為；且不得拘泥於所用辭句，應探求當事人（即上訴人
    ）之真意，係以一部分土地代替給付代建工程及設計費等價款之方式，委託贊盛
    建設股份有限公司（下稱贊盛公司）承包，代為辦理土地合併及興建房屋而取得
    系爭房屋所有權。原判決違反憲法第十七條租稅法律主義、司法院釋字第二一七
    號解釋意旨及民法第七百五十八條、第七百六十條、第九十八條規定。（二）原
    判決違法不當適用契稅條例第二條有關不動產交換之規定，及財政部六十四年九
    月二十二日台財稅第三六九○一號、八十四年三月一日台財稅第0000000
    000號、八十年十一月十三日台財稅第000000000號等函釋規定，認
    為本件係土地與房屋互易或交換移轉產權，或經查明實際購屋者，仍應課徵契稅
    。惟民法第三百九十八條規定，當事人雙方約定互相移轉金錢以外之財產權者，
    準用關於買賣之規定。核各該財政部函釋意旨與上開法條規定無違，得予適用。
    （三）上訴人與建商間所訂契約係屬承攬性質，其適用民法互易及財政部相關函
    釋意旨部分，就法律事實之認定已有未合，原判決謂本件依契稅條例之規定應課
    徵契稅，而非適用財政部之有關函釋，自亦無所謂增設法律所無之課稅條件情事
    。惟依承攬行為性質，上訴人自始取得房屋所有權，並無交換之過程，亦無房屋
    所有權之移轉，竟按互易行為課徵契稅，就法理上言，原判決不無自相矛盾。（
    四）原判決認定之法律事實及適用之法律關係有悖司法院七十二年二月二十二日
    （七二）廳民一字第○一一九號函釋示，土地所有權人提供土地由建築商出資合
    作建屋，而各就分得房屋以自己名義領取建照執照，其合建契約之性質係屬承攬
    契約等語，爰求為判決廢棄原判決，撤銷訴願決定及原處分。
二、被上訴人則以：依卷附合建契約書影本所載：「同立合建契約書人即土地提供人
    ．．．甲○○．．．與投資興建人贊盛建設股份有限公司．．．合作興建房屋．
    ．．」即指明由上訴人提供土地而由贊盛公司出資興建系爭建物，此即實務所稱
    之「合建」，核與土地所有人自己出資委託建商代為建造房屋，即所謂「委建」
    之情形不同。又依卷附承攬契約書影本所載，與承包商進華營造有限公司簽訂契
    約者，亦係贊盛公司，並非上訴人，而上訴人亦未能證明有提供建造資金之事實
    ，顯見上訴人與贊盛公司應屬合建分屋型態，自無財政部八十年十一月十三日台
    財稅第000000000號函釋所示，委建人以土地委託承包人代建房屋，其
    取得房屋所有權，應予免徵契稅之適用；本件房屋係由贊盛公司提供全部資金興
    建，上訴人以土地之代價交換贊盛公司出資建造之房屋，此以土地或房屋與他方
    之房屋或土地互易之情形，即契稅條例所稱之「交換」，依民法第三百九十八條
    規定，應準用關於買賣之規定，屬有償取得，依法應課徵契稅，不因其為原始之
    起造人而有異。從而，被上訴人所屬大安分處原核定補徵系爭房屋之交換契稅並
    無違誤，上訴人所訴各節並無理由等語，資為抗辯。
三、原審斟酌全辯論意旨及調查證據之結果，以：不動產之交換，即屬民法規定之互
    易，依契稅條例第二條規定，應課徵契稅。本件依原處分卷所附上訴人於八十三
    年六月一日與贊盛公司簽訂之合建契約書影本載：「同立合建契約書人即土地提
    供人．．．甲○○．．．與投資興建人贊盛建設股份有限公司．．．合作興建房
    屋．．．」已指明由上訴人提供土地而由贊盛公司出資合作興建房屋，此即實務
    所稱之「合建」，核與土地所有人自己出資委託建商代為建造房屋，即所謂「委
    建」之情形不同。又依卷附系爭工程承攬契約書影本所載，與承包商進華營造有
    限公司簽訂契約者亦係贊盛公司，並非上訴人，而上訴人亦未能證明有提供建造
    資金之事實，則本件房屋係由贊盛公司提供全部資金興建，甚為明顯。按房屋合
    建，係土地所有權人以其所有建成後分歸建商取得之部分基地之代價，換取建商
    建成後分歸土地所有人之房屋所有權，即兩方分別以土地或房屋與他方之房屋或
    土地互易，此即首揭契稅條例所稱之「交換」，亦即相當於民法第三百九十八條
    規定之互易，應準用關於買賣之規定，屬有償取得。本件上訴人以土地之代價交
    換贊盛公司出資建造之房屋，徵諸上開說明，自屬有償取得，依法應課徵契稅，
    不因其為原始之起造人而有異。又本件依契稅條例之規定課徵契稅，而非適用財
    政部之有關函釋，自亦無所謂前開函釋增設法律所無之課稅條件情事等詞，因而
    駁回上訴人之訴。
四、本院按：房屋合建，係土地所有權人以其所有建成後分歸建商取得之部分基地之
    代價，換取建商建成後分歸土地所有人之房屋所有權，即兩相分別以土地或房屋
    與他方之房屋或土地互易，此即契稅條例第二條所稱之「交換」，應依同條例第
    二條、第三條第三款規定繳納契稅，不因依雙方約定以建商或地主為起造人名義
    申請建照執照或使用執照，並據該名義登記為房屋所有權人而異。次按民法第七
    百五十八條、第七百六十條固規定「不動產物權，依法律行為而取得設定、喪失
    、及變更者，非經登記，不生效力。」「不動產物權之移轉或設定，應以書面為
    之。」惟出資興建房屋，並非法律行為，應由出資者原始取得房屋所有權，與前
    開法條之規定無涉。再按，依憲法第八十條，法官原有本於確信之法律見解獨立
    審判之權限，不受司法行政機關所示法律見解之拘束。是縱為審判之法官本於確
    信之法律見解，與職司司法行政之司法院所表示之見解不符，並無裁判違法之可
    言。經查：依原處分卷所附上訴人於八十三年六月一日與贊盛公司簽訂之合建契
    約書上載：「同立合建契約書人即土地提供人．．．甲○○（即上訴人）．．．
    與投資興建人贊盛建設股份有限公司．．．合作興建房屋．．．」，及卷附系爭
    工程承攬契約書所載，與承包商進華營造有限公司簽訂契約者亦係贊盛公司，並
    非上訴人；且上訴人未能證明有提供建造資金之事實，復經探究上訴人與贊盛公
    司訂約時之真意，可得知本件房屋係由贊盛公司提供全部資金興建。則上訴人所
    稱其與贊盛公司間之合作興建房屋契約，乃實務所稱之「合建」契約，此與土地
    所有人自己出資委託建商代為建造房屋，即所謂「委建」契約之情形不同。財政
    部八十年十一月十三日台財稅第000000000號函前段及八十二年六月十
    九日台財稅第八二一四八九二九六號函前段所指委建人係指自行出資委託他人代
    建房屋者。本件上訴人既未出資，非該二函釋所稱委建人，不得據以主張免徵契
    稅。從而原處分對上訴人補徵契稅五○、一二九元之處分核無不合，於原處分執
    行完畢後，上訴人求為確認原處分無效，並給付其原所繳納之稅款並其利息，原
    判決予以駁回，核無違反憲法第十七條、司法院釋字第二一七號解釋，及民法第
    七百五十八條、第七百六十條、第九十八條規定，亦無理由矛盾之情形。至原判
    決之法律見解與司法院七十二年二月二十二日（七二）廳民一字第○一一九號函
    釋不同部分，依前所述，亦無違法之可言。基上所述，原判決既無不合，上訴意
    旨徒執前詞，指摘原判決違誤，求為廢棄，為無理由，應予駁回。
據上論結，本件上訴為無理由，爰依行政訴訟法第二百五十五條第一項、第九十八條
第三項前段，判決如主文。
中　　華　　民　　國　　九十一　　　年　　　十二　　　月　　　十九　　　日
                    最 高 行 政 法 院  第 三 庭
                                審 判 長 法  官　　　葉　振　權
                                         法  官      林　家　惠
                                         法  官　　　吳　錦　龍
                                         法  官　　　劉　鑫　楨
                                         法  官　　　吳　明　鴻
右  正  本  證  明  與  原  本  無  異
　　　　　　　　　　　　　　　　　　　　 法院書記官　阮　桂　芬
中　　華　　民　　國　　九十一　　　年　　　十二　　　月　　　十九　　　日
